【裁判字號】    94,簡上,236
【裁判日期】    950106
【裁判案由】    分配表異議之訴
【裁判全文】
臺灣臺中地方法院民事判決    94年度簡上字第236號
上  訴  人  丁○○○
訴訟代理人  丙○○
被上訴人    戊○○
                        4號3樓
訴訟代理人  甲○○
上列當事人間請求分配表異議之訴事件，上訴人對於中華民國94
年6月3日本院沙鹿簡易庭94年度沙簡字第166號第一審判決提起
上訴，本院於民國94年12月16日辯論終結，判決如下：
    主    文
上訴駁回。
第二審訴訟費用由上訴人負擔。
    事實及理由
甲、程序方面：
    上訴人經合法通知，未於言詞辯論期日到場，核無民事訴訟
    法第386條所列各款情形，爰依被上訴人之聲請，由其一造
    辯論而為判決。
乙、實體方面：
一、本件上訴人起訴主張：上訴人之子丙○○（即本件上訴人之
    訴訟代理人）前曾向被上訴人借款新台幣（下同）178,000
    元，另向被上訴人之同居人乙○○借款135,000元，合計313
    ,000 元，而應被上訴人之要求及乙○○之同意連同利息計
    簽發面額80,000元之本票四紙，共計32萬元交予被上訴人，
    另提供上訴人所有坐落台中縣烏日鄉○○○段11地號土地（
    下稱系爭土地）為被上訴人設定抵押權40萬元，作為被上訴
    人上開債權之擔保。惟被上訴人僅持有前開32萬元之債權憑
    證，卻仍向本院主張40萬元之抵押權而聲請拍賣上開抵押物
    之強制執行，本院93年度執字第32253號拍賣抵押物強制執
    行事件，於民國（下同）94年1月6日製作之分配表次序「3
    」亦將之列入，給予被上訴人40萬元之分配，顯已侵害上訴
    人之權益；其次，上訴人之子丙○○借款後已先後償還被上
    訴人199,000元，其中80,000元為被上訴人收取，另119,000
    元則經由被上訴人授權，由乙○○代領後匯給被上訴人，足
    證本件兩造間借款債權僅餘121,000元，為此提起本件分配
    表異議之訴，請求為本院93年度執字第32253號拍賣抵押物
    強制執行事件，於94年1月6日製作之分配表次序「3」所列
    本金債權40萬元中超過121,000元部分，應予剔除，不得分
    配予被上訴人之判決等語。
二、被上訴人則以：上訴人實際積欠之借款為318,500元，惟並
    未收受上訴人之子所交付之任何金錢或匯款，至於上訴人是
    否有將錢交予乙○○，伊不清楚，伊雖曾與乙○○同居生子
    ，但已分手且目前並未住在一起，前開318,500元均係伊的
    錢，有設定40萬元抵押權，伊實際借出去的錢分別係178,
    000元72,000元68,500元，且若上訴人有還錢，必會將
    前開本票索回，然系爭本票皆在伊手中，足證上訴人並未償
    還該借款等語，資為抗辯。
三、原審審理結果認為：兩造間實際借款金額為318,500元，且
    上訴人確有提供系爭土地為被上訴人設定40萬元抵押權等情
    ，為兩造所不爭執。至於上訴人就其主張已向被上訴人清償
    借款199,000元部分，因未能舉證證明屬實。從而，上訴人
    訴請將本院93年度執字第32253號拍賣抵押物強制執行事件
    於94年1月6日所製作之分配表次序「3」，就被上訴人所受
    分配債權金額應扣減81,500元，並將該扣減款項分配予上訴
    人，為有理由，逾此部分所為之主張，則非有據，而予以駁
    回，分別為上訴人一部勝訴及敗訴之判決。上訴人就其敗訴
    部分聲明不服，提起上訴，並抗辯稱：系爭借款中有135,00
    0元係丙○○向乙○○借款，並經乙○○親自拿現款給丙○○，足證乙○○係被上訴人之代理人，故上訴人之子丙○○
    向乙○○清償並經其受領，其效力自及於被上訴人；況乙○○亦自稱有將丙○○已償還之款項匯入被上訴人帳戶，且丙○○與乙○○間債權債務關係亦有乙○○簽名之字據可憑，
    而乙○○亦向丙○○保證會將系爭借款憑證之本票負責交還
    等語，顯見系爭借款業已清償199,000元等情屬實。原審判
    決竟以未能舉證證明而駁回，顯屬違法，求為判決：(一)原判
    決不利於上訴人部分廢棄。(二)上廢棄部分，本院93年度執字
    第32253號拍賣抵押物強制執行事件，於94年1月6日所製作
    之分配表，所列次序第1順位抵押權債權人即被上訴人戊○○受分配之債權金額（除原判決應扣減之81,500元），應再
    扣減199,000元，並將前開扣減款項分配予上訴人。被上訴
    則答辯聲明求為判決駁回上訴人之上訴。（至於原審判決被
    上訴人敗訴部分，因被上訴人並未聲明上訴，業已確定）。
四、下列事項為兩造所不爭執，而堪信為真實：
  (一)上訴人之子丙○○前曾向被上訴人借款318,500元（未約定
    利息），乃於88年11月19日交付以丙○○為發票人，票號為
    0000000、0000000、0000000、0000000號，到期日則分別為
    88年12月10日、89年1月10日、89年2月10日、89年3月10 日
    ，面額均為80,000元之本票4紙交予被上訴人，並提供上訴
    人所有系爭土地予被上訴人設定權利價值400,000元之抵押
    權。
  (二)嗣被上訴人聲請本院以93年度拍字第581號裁定准予拍賣前
    開不動產後，即持該裁定聲請本院強制執行，本院以93年度
    執字第32253號拍賣該抵押物後所得金額為626,000元，並於
    94年1月6日製作分配表，將金額中之400,000元分配予第1順
    位抵押權人即被上訴人。
五、本件兩造爭點所在厥為：系爭抵押權所擔保之債務，上訴人
    之子丙○○有無清償？清償數額為何？即1.丙○○是否曾交
    付119,000元予訴外人乙○○以清償系爭債務？乙○○是否
    曾轉交該筆款項予被上訴人以清償系爭債務？2.乙○○是否
    曾以積欠上訴人之工程款債務80,000元抵銷系爭債權？3.乙○○若確有前開行為，對被上訴人而言，有無清償系爭借款
    之效力？茲說明如下：
  (一)按依債務本旨，向債權人或其他有受領權人為清償，經其受
    領者，債之關係消滅。民法第309條第1項固有明定。又債務
    人依債務本旨，向債權人以外有受領權之第三人為清償，並
    經其受領者，依民法第309條第1項，固使債之關係趨於消滅
    ，惟該第三人如非基於受領權，而係受債務人委任代向債權
    人本人而為清償時，則債之關係是否消滅，仍應視債權人實
    際已否受領清償為斷。最高法院48年度台上字第190號判例
    要旨可資參考。其次，請求履行債務之訴，原告就其所主張
    債權發生原因之事實，固有舉證之責任，若被告自認此項事
    實而主張該債權已因清償而消滅，則清償之事實，應由被告
    負舉證之責任，此觀民事訴訟法第277條之規定自明。最高
    法院28年上字第1920號判例要旨可供參照。
  (二)查本件上訴人就其子丙○○確有向被上訴人借款318,500元
    ，並提供上訴人所有系爭土地予被上訴人設定權利價值400,
    000元抵押權之事實，自承在卷，並為兩造所不爭執，而堪
    信為真實。惟上訴人主張前開借款已清償199,000元，即其
    中119,000元係交予訴外人乙○○以清償系爭債務，另訴外
    人乙○○曾以積欠上訴人之工程款債務80,000元來抵銷系爭
    債權云云等情，皆為被上訴人所否認，雖上訴人另提出：系
    爭借款中有135,000元係丙○○向乙○○借款，並經乙○○
    親自拿現款給丙○○，自足證乙○○係被上訴人之代理人，
    以及丙○○與乙○○間債權債務關係亦有乙○○簽名之字據
    可憑，作為憑證。然查，訴外人乙○○並非被上訴人之代理
    人，亦非系爭借款債權有受領權之人，業據債權人即被上訴
    人陳明在卷，而上訴人就此主張復未能舉證以實其說，縱或
    上訴人之子丙○○確有交付上開款項予乙○○，亦僅得認乙○○係上訴人或丙○○之代理人，則上訴人仍須就被上訴人
    實際已否受領清償之事實為舉證，而證人乙○○經原審及本
    院通知均未到庭，上訴人復未能舉證證明前開199,000元業
    已清償，揆諸前開規定及判例要旨，是其上開主張，自難採
    信。
六、綜上所述，上訴人主張系爭借款已清償199,000元部分，非
    抵押權效力所及，被上訴人就本院93年度執字第32253號拍
    賣抵押物強制執行事件，於94年1月6日所製作之分配表，所
    列次序第1順位抵押權債權人即被上訴人戊○○受分配之債
    權金額，應再扣減199,000元，並將前開扣減款項分配予上
    訴人云云，實不足採，已如前述。是上訴人提起本件上訴，
    求為判決將本院93年度執字第32253號拍賣抵押物強制執行
    事件，於94年1月6日所製作之分配表，所列次序第1順位抵
    押權債權人即被上訴人戊○○受分配之債權金額（除原判決
    應扣減之81,500元），應再扣減199,000元，並將前開扣減
    款項分配予上訴人，為無理由，應予駁回。原審就此部分因
    而為上訴人敗訴之判決，並無不合，上訴意旨，指摘原判決
    不當，求予廢棄改判，為無理由，應予駁回。
七、本件事證已臻明確，兩造其餘攻擊、防禦方法及所為之立證
    ，與判決之結果不生影響，爰毋庸再逐一予以論究，併予敘
    明。
八、據上論結，本件上訴為無理由，依民事訴訟法第436條之1第
    3項、第449條第1項、第385條第1項前段、第78條，判決如
    主文。
中    華    民    國    95    年    1     月    6     日
                  民事第四庭    審判長法  官  洪碧雀
                                      法  官  曹宗鼎
                                      法  官  夏一
上正本證明與原本無異。
本判決不得上訴。
中    華    民    國    95    年    1     月    6     日
                                      書記官


司法院資訊處製作；財團法人民間司法改革基金會備份。
